【裁判字號】    97,消債抗,380
【裁判日期】    971126
【裁判案由】    聲請更生程序
【裁判全文】
臺灣高雄地方法院民事裁定           97年度消債抗字第380號
抗  告  人  甲○○
上列抗告人因消費者債務清理條例事件聲請更生，對於民國97年
10月13日本院97年度消債更字第1371號裁定不服，提起抗告，本
院裁定如下：
    主    文
抗告駁回。
抗告程序費用新臺幣壹仟元由抗告人負擔。
    理    由
一、抗告意旨略以：抗告人自民國95年7 月起至96年4 月止，均
    在親友及妻子李美瑩之協助下按月繳納協商款新台幣（下同
    ）8,264 元，96年5 月則因親友無力資助，無法籌足協商款
    ，經抗告人與最大無擔保債權銀行慶豐商業銀行股份有限公
    司（下稱慶豐銀行）協議，慶豐銀行已同意抗告人先行繳納
    一半款項，詎待抗告人籌足款項欲繳納時，竟接獲慶豐銀行
    之毀諾通知，抗告人實非故意不依協商條件按期還款。又抗
    告人之母劉邱麗美所有之房屋即抗告人之現住所，抗告人之
    父劉金生之所得收入於扣除房屋貸款後，僅有餘款351 元，
    已無從維持自己生計，而有受子女扶養之必要，又抗告人之
    胞妹劉秀蓮因車禍，仍在休養待業中，無法與抗告人分擔房
    貸及父母扶養費用，是以上開房貸費用及父母扶養費用均屬
    抗告人每月所須負擔之必要費用，原裁定謂上開費用非屬抗
    告人之必要支出，遽予駁回抗告人之更生聲請，容有誤會等
    情，爰依法請求廢棄原裁定，准抗告人更生之聲請。
二、按債務人與金融機構協商成立者，不得聲請更生或清算，但
    因不可歸責於己之事由，致履行顯有重大困難者，不在此限
    ；本條例施行前，債務人依金融主管機關協調成立之中華民
    國銀行公會會員辦理消費金融案件無擔保債務協商機制與金
    融機構成立之協商，準用前項之規定，消費者債務清理條例
    （下稱消債條例）第151 條第5 項、第6 項分別定有明文。
    衡諸債之關係係以當事人間之信賴關係為基礎，為社會經濟
    組織之重要支柱，故當事人於以法律行為追求自己之利益之
    際，亦應顧及對方之利益，並考量債權債務在社會上之作用
    ，本於誠實及信用之原則，行使債權及履行債務。是對於已
    陷入經濟上困境之消費者，若任其於惡性循環之債務窘境中
    自生自滅，將衍生嚴重之社會問題，難以維持安定之社會經
    濟秩序，故為兼顧債權人、債務人雙方之利益，對陷於經濟
    上困境之消費者，乃允其於消債條例施行後，得選擇以重建
    型之更生程序或清算型之清算程序清理其債務，藉以妥適調
    整債務人與債權人及其他利害關係人間之權利義務關係，保
    障債權人獲得公平受償，並謀求消費者經濟生活之重建復甦
    機會。惟對於已與金融機構協商成立，或於本條例施行前，
    已依金融主管機關協調成立之中華民國銀行公會會員辦理消
    費金融案件無擔保債務協商機制與金融機構成立協商之債務
    人，若非因不可歸責於己之事由，致履行顯有重大困難，僅
    係為圖謀減免債務，而不為債務之履行，自有違債權契約為
    誠信契約之本旨，故依消債條例第151 條第6 項準用同條第
    5 項前段之規定，不得聲請更生或清算，始能避免肇致道德
    危險。次按債務清償方案成立後，應由債務人按其條件履行
    ，如因事後發生情事變更，在清償期間收入或收益不如預期
    ，致該方案履行困難甚或履行不能，因不可歸責於己，始能
    准許債務人聲請更生或清算，以避免債務人任意毀諾已成立
    之協商，濫用更生或清算之裁判上債務清理程序。從而所謂
    「不可歸責於己之事由」，應係指客觀上聲請人之支出增多
    ，或收入、收益減少，非其成立協商時所能預期，諸如物價
    上漲而成本增加、家屬患病等以致支出增加，或因病無法工
    作、僱佣之公司倒閉或裁員、失業、減薪等以致收入減少，
    均屬之。
三、抗告人於95年6 月11日與全體無擔保債權銀行達成協商，約
    定應自95年7 月起，分120 期，按年利率0%計息，於每月10
    日償還8,264 元，惟抗告人自95年12月起即短繳協商款，並
    於96年5 月經銀行認定毀諾等情，有協議書、還款明細表、
    消金債務協商資料明細表、慶豐銀行97年11月18日陳報狀在
    卷可憑（見本院卷第24頁、第26頁、第27頁、第21頁），應
    認實在。
四、抗告人主張其於96年5 月因親友無力資助、一時周轉困難等
    不可歸責於己之事由，致履行協商顯有重大困難，始未繳納
    協商款等語。經查：
  (一)抗告人於95年12月僅支付協商款4,200 元，而有短繳協商款
    之情事，經慶豐銀行承辦員於96年1 月4 日下午、96年1 月
    25日上午聯絡抗告人未果，再於96年3 月27日與抗告人取得
    聯繫後，抗告人雖允諾於同日下午補足差額4,064 元，然抗
    告人屆期並未履約，復要求寬限於96年4 月一併補足差額，
    詎抗告人屆期仍未補足，且自96年4 月17日起經慶豐銀行承
    辦人員於96年4 月19日、96年4 月20日、96年4 月25日多次
    電話連繫未果，慶豐銀行始於96年5 月認定抗告人毀諾等情
    ，有卷附慶豐銀行債務協商通聯紀錄查詢明細表可稽（見本
    院卷第28至29頁），足認慶豐銀行已給予抗告人相當之寬限
    期履行協商條款，抗告人主張慶豐銀行未依兩造約定，片面
    認定其毀諾云云，核與前揭證據不符，而不可採，先此敘明
    。
  (二)依抗告人於95年4 月7 日提出之收入證明切結書記載，其於
    協商時受僱於原塑實業股份有限公司（下稱原塑實業公司）
    ，每月收入為23,000元（見本院卷第25頁），而抗告人自94
    年6 月15日起迄95年6 月22日止受僱於原塑實業公司，其於
    95年度以該公司收入所得申報之綜合所得收入總額為145,50
    0 元，有95年度綜合所得稅各類所得資料清單在卷可稽（相
    當於自95年1 月起至95年6 月止，每月收入24,250元，見原
    審卷第18頁），應認真實。另據抗告人於97年7 月29日提出
    之切結書記載，其於97年間受僱於淨寶化工股份有限公司，
    每月收入為24 ,500 元（見原審卷第16頁），足認抗告人目
    前收入已較協商時增加，並無因收入減少，致履行協商顯有
    重大困難之情事存在。
  (三)又抗告人自95年6 月22日起自原塑實業公司離職，嗣自96年
    4 月30日起至同年6 月25日止另受僱於安力塑膠公司，自96
    年7 月4 日起至97年5 月16日止受僱於福磊有限公司，自97
    年6 月9 日起迄今受僱於淨寶化工股份有限公司（下稱淨寶
    公司）等情，固據勞工保險投保明細表記載甚明（見原審卷
    第17頁），惟參諸抗告人96年度綜合所得稅各類所得資料僅
    記載抗告人於福磊有限公司之所得收入167,500 元（相當於
    每月收入27,197元），而未記載抗告人於安力塑膠公司之工
    作所得收入，可見抗告人於95年6 月自原塑實業公司離職後
    ，迄96年7 月其於福磊有限公司就職前，雖因未申報綜合所
    得稅而無相關收入資料可憑，然非謂抗告人於上開期間即全
    無所得收入，佐以抗告人自95年7 月起至95年11月止均仍按
    期繳納協商款（見本院卷第26頁），抗告人復未舉證證明其
    有何因不可歸責於己，而遭原塑實業公司解僱，或自95年7
    月起迄96年4 月止有何求職遭拒，致無收入繳款，均仰賴親
    友借款資助始能履行協商等情存在，尚難認抗告人於上開期
    間之收入已不足繳納協商款，或有何不可歸責於己之事由，
    致收入減少情事。故抗告人主張於96年5 月間係因不可歸責
    於己之事由，致履行協商顯有重大困難云云，尚難採信。
五、按直系爭血親相互間、夫妻之一方與他方之父母同居者，其
    相互間互負扶養之義務。負扶養義務者有數人，而其親等同
    一時，應各依其經濟能力，分擔義務。又受扶養權利者，以
    不能維持生活而無謀生能力者為限。前項無謀生能力之限制
    ，於直系爭血親尊親屬不適用之。因負擔扶養義務而不能維
    持自己生活者，免除其義務。但受扶養權利者為直系血親尊
    親屬或配偶時，減輕其義務。民法第1114條第1 項第1 款、
    第2 款、第3 項、第1117條第1 項、第2 項、第1118條分別
    定有明文。經查：
  (一)抗告人與配偶李美瑩並未生育子女，與其父劉金生、其母劉
    邱麗美同居設籍在高雄縣大寮鄉○○村○○路46號，劉金生
    、劉邱麗美則育有抗告人及劉明、劉秀蓮等3 名成年子女
    ，劉金生於95、96年度之所得收入則為244,212 元（相當於
    每月收入20,351元）、218,000 元（相當於每月收入18,167
    元，元以下四捨五入），其名下並有汽車1 部；劉邱麗美於
    95、96年度之所得收入均為0 元，其名下則有坐落於高雄縣
    大寮鄉○○○段第696 號土地及其上建物，門牌號碼為高雄
    縣大寮鄉○○村○○路46號之房地各1 筆，總值996,718 元
    ，惟上開房地上開房地業以劉邱麗美名義，向合作金庫貸款
    ，於96年間每月應繳納12,390元至11,850元不等之貸款，於
    97年間每月應繳納11,850元至11,690元不等之貸款等情，則
    據抗告人陳報在卷，並有戶籍謄本、劉金生、劉邱麗美95、
    96年度綜合所得稅各類所得資料清單暨財產歸屬資料清單、
    合作金庫放款帳務資料查詢單為憑（見原審卷第25至26頁、
    第64頁、第27至29頁、第30至32頁、本院卷第17頁），足認
    劉金生於96年間之所得收入於繳納自住房屋貸款後，僅有5,
    777 元至6,317 元不等之餘款（取其中數為6,047 元）可供
    運用，按內政部公告之96年度台灣省每人每月最低生活費用
    9,509 元計算，劉金生、劉邱麗美於96年間為維持自己生活
    所須之扶養費為19,018元，揆諸前揭規定，就劉金生、劉邱
    麗美維持生活所須費用差額12,971元，即應由其子女及李美
    瑩共同依其經濟能力分攤之。至於抗告人主張劉金生、劉邱
    麗美每月須負擔房屋貸款數額為25,000元乙節（見本院卷第
    3 頁），核與前開合作金庫放款帳務資料不符，自無可採。
  (二)再依抗告人陳報，其配偶李美瑩在夜市打工而有收入，惟依
    95、96年度個人綜合所得稅各類綜合所得資料清單顯示，李
    美瑩於95年度並未申報個人綜合所得稅，其於96年度申報之
    個人所得收入則僅2,939 元（見原審卷第4 頁、第20至21頁
    ），而劉明現任職恭赫國際有限公司，每月收入16,208元
    ，劉秀蓮於97年8 月28日因車禍受傷，目前失業中，亦據抗
    告人陳明在卷，並有診斷證明書、劉明之各類所得扣繳暨
    免扣繳憑單為憑（見本院卷第19頁、第5 頁、第20頁），參
    諸抗告人於96年間之所得收入為每月24,250元，而劉秀蓮出
    生於68年12月，正值青壯年，係有工作能力，且於96年間並
    無不能工作情狀等情，認依抗告人、李美瑩、劉明、劉秀
    蓮之經濟能力，於96年間各按抗告人1/3 、李美瑩1/6 、劉
    明1/3 、劉秀蓮1/6 之比例分擔劉金生、劉邱麗美之扶養
    費為適當，亦即抗告人於96年間每月應支出劉金生、劉邱麗
    美之扶養費為4,324 元（即12,971×1/3 ＝4,324 ，元以下
    四捨五入），抗告人主張其支出劉金生、劉邱麗美扶養費逾
    上開數額者，即不得列為必要費用。
  (三)從而，抗告人於96年間應支出扶養自己及父母之必要生活費
    用合計為13,833元（9,509+4,324 ＝13,833），其96年每月
    收入24,250元扣除上開必要費用13,833元及協商款8,264 元
    後，尚有餘款2,153 元可供運用，並無不能履行協商情事。
    抗告人主張其為分攤父母扶養費、房貸費用而有履行協商顯
    有重大困難情事，始未繼續繳納協商款云云，容難採信。
六、綜上所述，抗告人並未能舉證證明其自96年5 月起有何不可
    歸責於己，致履行協商顯有重大困難之事由存在，核與消債
    條例第151 條第5 項規定之聲請更生要件有間，原裁定據此
    駁回抗告人更生之聲請，於法並無違誤，抗告意旨猶執前詞
    ，指摘原裁定不當，為無理由，應予駁回。
據上論結，本件抗告為無理由，依消債條例第15條，民事訴訟法
第495 條之1 第1 項、第449 條第1 項、第78條，裁定如主文。
中    華    民    國    97    年    11    月    26    日
           民事第六庭   審判長法  官  李昭彥
                              法  官  鄭凱文
                              法  官  賴文姍
正本係照原本作成。
不得再抗告。
中    華    民    國    97    年    11    月    26    日
                              書記官  林秀珍


司法院資訊處製作；財團法人民間司法改革基金會備份。
